臺灣高等法院刑事判決
111年度上訴字第504號
上　訴　人　
即　被　告　徐俊明　
　　　　　　　　　　
　　　　　　　　　　
                   
　　　　　　　　　　
指定辯護人　本院公設辯護人王永炫
上列上訴人因傷害致死案件，不服臺灣新竹地方法院110年度訴
字第68號，中華民國110年12月27日第一審判決（起訴案號：臺
灣新竹地方檢察署109年度偵字第14157號、第14389號），提起
上訴，本院判決如下：
    主  文
原判決撤銷。
徐俊明犯傷害致死罪，累犯，處有期徒刑參年。 
    事  實
一、徐俊明於民國109年10月3日下午5時26分許，在新竹縣湖口
    鄉工業一路與吉祥街口之土地公廟前做仰臥起坐時，因戴祥
    珍酒後上前觸摸其身體，經徐俊明制止不聽並以手揮開戴祥
    珍，戴祥珍復以腳踢徐俊明，徐俊明遂起身反抗，致戴祥珍
    跌倒坐在地上，徐俊明主觀上雖無致戴祥珍於死之故意及預
    見，然在客觀上可預見揮拳毆打戴祥珍之腹部，可能造成其
    腹部內臟破裂出血而死亡之結果，仍基於傷害之犯意，揮拳
    朝在旁之戴祥珍的胸部、腹部及腰部毆打數次，致戴祥珍受
    有胸、腹部瘀傷、挫傷併脾臟破裂出血、兩側胸壁皮下組織
    、肌肉組織有多處出血及肋骨骨折等傷害，嗣徐俊明於有偵
    查犯罪權限之機關或公務員發覺前，主動撥打110報案，向
    獲報前來處理之新竹縣政府警察局新湖分局新工派出所警員
    曾育勛坦承上述犯行並接受裁判；員警並通知救護車於同日
    下午6時24分，將戴祥珍送至天主教仁慈醫療財團法人仁慈
    醫院(下稱仁慈醫院)救治，戴祥珍於同日晚間7時1分許，因
    胸腹部挫傷併脾臟破裂，致腹腔內大量出血，經急救無效而
    死亡。
二、案經戴祥珍之子戴子洋訴由新竹縣政府警察局新湖分局報告
    臺灣新竹地方檢察署檢察官相驗後偵查起訴。
    理  由
壹、證據能力之說明：
一、按被告以外之人於審判外之言詞或書面陳述，除法律有規定
    者外，不得作為證據。又被告以外之人於審判外之陳述，雖
    不符合刑事訴訟法第159條之1至第159條之4之規定，但經當
    事人於審判程序同意作為證據，法院審酌該言詞陳述或書面
    陳述作成時之情況，認為適當者，亦得為證據；當事人、代
    理人或辯護人於法院調查證據時，知有同法第159條第1項不
    得為證據之情形，而未於言詞辯論終結前聲明異議者，視為
    有前項之同意。刑事訴訟法第159條第1項及第159條之5分別
    定有明文。本件檢察官、上訴人即被告徐俊明及辯護人，就
    本件卷內被告以外之人於審判外之陳述，於本院準備程序均
    表示證據能力沒有意見或稱同意有證據能力等語（見本院卷
    第46至48頁），且迄本院言詞辯論終結前未聲明異議，經本
    院審酌該等證據之作成情況，核無違法取證或其他瑕疵，認
    均適為本案認定事實之依據，依刑事訴訟法第159條之5規定
    ，均有證據能力。
二、又本件認定事實引用之卷內其餘非供述證據（詳後述），並
    無證據證明係公務員違背法定程序取得，依同法第158條之4
    規定反面解釋，均有證據能力。
貳、實體方面
一、認定犯罪事實所憑之證據及理由：
　　訊據被告固坦承於上揭時、地做仰臥起坐時，因被害人戴祥
    珍酒後觸摸其身體，經制止不聽並以手揮開被害人，被害人
    復以腳踢被告，被告起身反抗，致被害人跌倒坐在地上， 
    被告即揮拳毆打被害人之腹部、腰部及胸部，嗣被告主動撥
    打110報案，員警到場通知救護車於同日下午6時24分，將被
    害人送至仁慈醫院，被害人於同日晚間7時1分許，因胸腹部
    挫傷併脾臟破裂，致腹腔內大量出血死亡等事實，但否認有
    何傷害致人於死之犯行，辯稱：我認為我是過失，因為是被
    害人先摸我，對我性騷擾，我把他揮開，他居然攻擊我、踩
    我的頭，我當時控制不了自己，所以打人等語。惟查：　　
(一)被告就上揭有毆打傷害被害人，而被害人因此死亡之事實，
    於警詢、偵訊、原審及本院均坦承不諱（見相卷第7至8、25
    至26頁，偵14389卷第11至12頁，原審卷第46、47、112、11
    3頁，本院卷第46、91、93頁），並經告訴人戴子洋於警詢
    、偵訊證述被害人於109年10月3日送醫後不治死亡等情（見
    相卷第10、11頁，偵14157卷第12頁），且有警員李宗燁109
    年10月3日偵查報告(見相卷第6頁)、仁慈醫院乙種診斷證明
    書(見相卷第17頁)、救護紀錄表(見相卷第18頁)、新竹縣新
    湖分局新工派出所110報案紀錄單(見相卷第16頁)、監視器
    畫面翻拍相片5張（見相卷第13至14頁）、相驗照片1份(見
    相卷第44至48、53至72頁)、臺灣新竹地方檢察署檢驗報告
    書(見相卷第33至36頁)、相驗屍體證明書(見相卷第126頁)
    在卷可稽。而被害人受有右側胸部下方多處小瘀傷，右外側
    胸部局部瘀傷。左胸部外側局部瘀傷，兩側胸壁皮下組織、
    肌肉組織有多處出血，右上腹部有小瘀傷，肋骨多處骨折，
    脾臟破裂出血，腹腔內有約1700毫升出血量等傷勢，有法務
    部法醫研究所（109）醫鑑字第1091102626號解剖報告書暨
    鑑定報告書在卷可稽（見相卷第118至123頁），被告自白有
    以事實欄所載方式對被害人揮拳毆打其胸部、腹部及腰部數
    下，與被害人所受之傷勢相吻合，是被告確有對被害人為上
    開傷害行為，致被害人受有上述傷勢，經送醫急救無效而死
    亡等事實，首堪認定。
(二)又被害人之死亡原因，經臺灣新竹地方檢察署檢察官囑託法
    務部法醫研究所鑑定，認被害人生前因飲酒後(酒精濃度高
    達287mg/dl)與人發生糾紛毆打，致胸、腹部挫傷併脾臟破
    裂出血，最後因腹腔內大量出血(出血量1700毫升)而死亡等
    情，有法務部法醫研究所（109）醫鑑字第1091102626號解
    剖報告書暨鑑定報告書（見相卷第118至123頁）及解剖筆錄
    、解剖照片(見相卷第29、73至116頁)在卷為憑。被告確有
    對被害人揮拳毆打其胸部、腹部及腰部數下之行為，業如前
    述，則被告上開傷害行為與被害人之死亡結果，具有相當因
    果關係，亦堪認定。至被告於本院審理時雖否認故意，改稱
    係過失等語，惟觀其語意係辯稱因為感到被害人一直來騷擾
    正在做運動的自己，後來還踩頭，才出手打被害人，沒想到
    被害人會死亡，堪認被告並非否認故意傷害，僅係對被害人
    發生死亡結果部分表示係不小心造成，併予敘明。
(三)按刑法第277條第2項傷害致人於死、致重傷罪，係因犯傷害
    罪致發生死亡或重傷結果之「加重結果犯」（刑法第278條
    第2項重傷致人於死罪，亦相同），依同法第17條之規定，
    以行為人能預見其結果之發生為其要件，所謂能預見，乃指
    客觀情形而言，與行為人主觀上有無預見之情形不同。若主
    觀上有預見，而結果之發生又不違背其本意時，則屬故意範
    圍。故傷害行為足以引起死亡或重傷之結果，如在通常觀念
    上無預見之可能，或客觀上不能預見，則行為人對於被害人
    因傷致死或重傷之加重結果，即不能負責。此所稱「客觀不
    能預見」，係指一般人於事後，以客觀第三人之立場，觀察
    行為人當時對於加重結果之發生不可能預見而言，惟既在法
    律上判斷行為人對加重結果之發生應否負加重之刑責，而非
    行為人主觀上有無預見之問題，自不限於行為人當時自己之
    視野，而應以事後第三人客觀立場，觀察行為前後客觀存在
    之一般情形（如傷害行為造成之傷勢及被害人之行為、身體
    狀況、他人之行為、當時環境及其他事故等外在條件），基
    於法律規範保障法益，課以行為人加重刑責之宗旨，綜合判
    斷之。申言之，傷害行為對加重結果（死亡或重傷）造成之
    危險，如在具體個案上，基於自然科學之基礎，依一般生活
    經驗法則，其危險已達相當之程度，且與個別外在條件具有
    結合之必然性，客觀上已足以造成加重結果之發生，在刑法
    評價上有課以加重刑責之必要性，以充分保護人之身體、健
    康及生命法益。即傷害行為與該外在條件，事後以客觀立場
    一體觀察，對於加重結果之發生已具有相當性及必然性，而
    非偶發事故，須加以刑事處罰，始能落實法益之保障，則該
    加重結果之發生，客觀上自非無預見可能性（最高法院102
    年度台上第2029號判決意旨參照）。查，人體腹部甚為脆弱
    ，對身強體健之人加以毆擊，足以造成腹部內部之臟器破裂
    受傷害，且足以因腹部臟器受創大量出血因而有致命之虞，
    此為依據一般生活經驗法則所得之認知，是被告上揭傷害行
    為可能導致被害人死亡之加重結果，在客觀上應有預見之可
    能性，竟仍基於傷害之故意，而對被害人為傷害行為，致被
    害人胸、腹部挫傷併脾臟破裂，進而導致腹腔內大量出血，
    終致死亡之結果，自應負傷害致死之加重結果責任。
(四)被告於本院辯稱：我認為我是過失，請依過失致死來判等語
    （見本院卷第93、95頁）。惟按，傷害致人於死罪與過失致
    人於死罪，二者差別在於傷害致人於死罪係加重結果犯，性
    質上為結合犯，即結合故意傷害行為之基本犯與發生死亡結
    果之過失犯，故刑法第277 條第2 項前段之傷害致人於死罪
    ，係對於犯普通傷害罪致發生死亡結果所規定之加重結果犯
    ，依同法第17條規定，以行為人能預見其死亡結果之發生而
    不預見為要件，此所謂能預見，係指客觀情形而言，與行為
    人本身主觀上有無預見之情形不同；至過失致人於死罪則屬
    過失犯，其基本行為乃過失行為，死亡結果係歸責於行為人
    之過失行為，二者不容混淆。查，被害人胸、腹部挫傷併脾
    臟破裂，進而導致其腹腔內大量出血而發生死亡之結果，係
    肇因於被告揮拳毆打被害人之胸部、腹部及腰部之故意傷害
    行為，二者間具有因果關係，已如前述，而被害人案發時處
    於酒醉狀態，客觀上身體狀況及行動反應能力較一般人為低
    ，如以徒手毆打被害人之胸部、腹部及腰部，可能致被害人
    胸、腹部挫傷併脾臟破裂，進而導致腹腔內大量出血，因而
    有致命之虞，客觀上即有預見可能性，亦如前述。被告行為
    時主觀上雖未預見上情，客觀上既有預見可能性，是其上開
    故意傷害行為，致被害人胸、腹部挫傷併脾臟破裂，致腹腔
    內大量出血並發生死亡結果，即應構成傷害致人於死罪，而
    非過失致死罪。是被告上述辯解，容有誤會，難認可採。
(五)綜上所述，本案事證明確，被告犯行洵堪認定，應依法論科
    。
二、論罪：
(一)核被告所為，係犯刑法第277條第2項前段之傷害致死罪。
(二)被告前因竊盜等案件，先後經原審法院以106年度竹北簡字
    第639號判決判處有期徒刑2月、106年度易字第1250號判決
    判處有期徒刑6月確定；上開2罪刑，並經同法院以107年度
    聲字第892號裁定應執行有期徒刑7月確定，於109年8月11日
    執行完畢等情，有本院被告前案紀錄表（見本院卷第25至27
    、30頁）在卷可按，其受有期徒刑執行完畢後5年內，故意
    再犯本案有期徒刑以上之罪，為累犯。依司法院釋字第775
    號解釋文義及理由，係指構成累犯者，不分情節，一律加重
    最低本刑，於不符合刑法第59條所定要件之情形下，致生行
    為人所受之刑罰超過其所應負擔罪責之個案，不符罪刑相當
    原則、比例原則。於此範圍內，在修正前，為避免發生上述
    罪刑不相當之情形，法院就該個案應裁量是否加重最低本刑
    ；依此，該解釋係指個案應量處最低法定刑，又無法適用刑
    法第59條在內減輕規定之情形，法院應依此解釋意旨裁量不
    予加重最低本刑。本院審酌被告前開竊盜犯罪，與本案所犯
    傷害致死罪質顯不相同，尚難僅以被告上述曾犯前案之事實
    ，逕自推認被告有犯本案犯罪之特別惡性或有何累犯立法意
    旨之刑罰感應力較低，而有加重其最低度刑之必要，依照上
    述司法院釋字第775號解釋意旨，爰不加重其最低度刑。
(三)被告因遭被害人撫摸身體，經制止不聽而出手毆打被害人後
    ，主動撥打電話報警，警員曾育勛獲報到場後被害人表示身
    體不適時，被告主動向警員坦承有毆打被害人等情，業據原
    審勘驗員警密錄器畫面屬實，並有勘驗筆錄及新竹縣政府警
    察局新湖分局新工派出所警員李宗燁、曾育勛出具之職務報
    告附卷為憑（原審卷第58、59、81至86頁），堪認被告於犯
    罪後，於有偵查犯罪職務之機關或公務員發覺其犯罪前，主
    動撥打110報案，並向有偵查犯罪權限之警員曾育勛坦承有
    毆打被害人，並接受裁判，符合自首之要件，爰依刑法第62
    條前段之規定減輕其刑。
(四)按刑法第23條之正當防衛，係以對於現在不法之侵害，而出
    於防衛自己或他人權利之行為為要件。因之正當防衛，必對
    現在之不法侵害，始能成立，所謂現在，乃別於過去與將來
    而言，此為正當防衛行為之「時間性」要件。過去與現在，
    以侵害行為已否終了為準，將來與現在，則以侵害行為已否
    著手為斷，故若侵害已成過去，或預料有侵害而侵害行為尚
    屬未來，則其加害行為，自無成立正當防衛之可言。至於防
    衛過當係指為排除現在不法侵害之全部防衛行為欠缺「必要
    性」及「相當性」要件而言，必係防衛行為，始生是否過當
    ，倘非防衛行為，當無過當與否之問題（最高法院100年度
    台上字第4939號判決意旨參照）。被告上訴主張因被害人酒
    醉用手撫摸其大腿、背部等處，經其制止後，被害人仍有騷
    擾撫摸行為，被告為制止被害人因而動手毆打被害人，係單
    純針對被害人騷擾所為必要之防衛動作，並非因氣憤另存報
    復加以傷害之犯意所為，應認係正當防衛行為，雖造成被害
    人死亡，逾越正當防衛之必要性，屬防衛過當，應依刑法第
    23條但書規定減輕其刑等節（見本院卷第20頁）。惟依據被
    告於警詢供述：我當時於新竹縣湖口鄉工業一路與吉祥街口
    之土地公廟正在做仰臥起坐，有名男子突然走過我身旁，並
    摸我的背和腰，以及用腳踢我的屁股，並坐在我的肚子上，
    我有要求他起身離開並報警處理，但他不聽勸阻一直摸我，
    我就起身，他就躺在地上，我當時很生氣，我就打該名男子
    的肚子跟腰各1拳，大概2、3拳等語(見相卷第7頁反面)，佐
    以卷附監視器畫面翻拍相片5張所示被告揮拳毆打坐在地上
    之被害人等情（見相卷第13至14頁），可知被告雖先遭被害
    人酒後觸摸其身體，經被告制止不聽，然被告起身時，被害
    人因此跌倒坐在地上，並未再有騷擾或攻擊行為，是以當時
    客觀情狀，被害人跌坐地上時，未有騷擾或攻擊行為，已無
    現在不法之侵害，被告竟仍揮拳朝被害人之胸部、腹部及腰
    部毆打，致被害人胸、腹部挫傷併脾臟破裂，進而導致腹腔
    內大量出血，終致死亡之結果，被告在客觀上並非單純對於
    現在不法之侵害為必要排除之反擊行為，被告上開行為自有
    傷害被害人之犯意存在，依上開說明，自無所謂正當防衛可
    言，從而被告主張其行為符合正當防衛，並應依刑法第23條
    但書規定減輕其刑等節，無足憑採。
(五)按刑法第59條規定之酌量減輕其刑，必須犯罪另有特殊之原
    因與環境，在客觀上足以引起一般同情，認為即使予以宣告
    法定最低度刑，猶嫌過重者，始有其適用。該項規定係立法
    者賦予審判者之自由裁量權，俾就具體之個案情節，於宣告
    刑之擇定上能妥適、調和，以濟立法之窮（最高法院104年
    度台上字第3559號判決意旨參照）。查被告僅因被害人酒後
    觸摸其身體，經制止不聽，而徒手毆打跌倒坐在地上之被害
    人，致其胸腹部挫傷併脾臟破裂，導致腹腔內大量出血因而
    死亡，所為固屬不該，然查當日係被害人酒後觸摸被告身體
    ，經被告制止不聽並以手揮開被害人，被害人復以腳踢被告
    ，被告始起身毆打被害人之胸、腹部及腰部，顯非被告主動
    尋釁，且非事出無因，復參以被告為中度智能障礙之人，領
    有中華民國身心障礙證明（見原審卷第51、52頁），其智能
    較常人低落，然刑法第277條第2項傷害致死罪之最低法定刑
    為7年有期徒刑，經依同法第62條規定減輕其刑後，科以該
    減輕後之最低度刑仍嫌過重，與其前揭犯罪情節相較，實屬
    情輕法重，縱科以法定最低刑度，猶嫌過重，爰依刑法第59
    條規定，減輕其刑，並依刑法第70條規定遞減之。
三、撤銷改判之理由
(一)原審認被告事證明確，予以論罪科刑，固非無見，惟查：原判決未考量被害人酒後觸摸被告身體，經被告制止不聽並以手揮開被害人，被害人復以腳踢被告，被告始起身毆打被害人之胸、腹部，顯非被告主動尋釁，且非事出無因，復參以被告為中度智能障礙之人，其智能較常人低落等情，而未適用刑法第59條規定予以酌減其刑，自有未恰。被告提起上訴指摘原審未審酌刑法第59條之規定酌減其刑，為有理由。原判決既有上開可議之處，自應由本院將原判決予以撤銷改判。
(二)爰以行為人之責任為基礎，審酌被告與被害人素不相識，僅
    因細故，即揮拳毆打被害人，致被害人受有胸、腹部挫傷併
    脾臟破裂出血等傷害，導致腹腔內大量出血而死亡，其行為
    實屬不可取，應予非難，惟考量本案係因被害人酒後騷擾被
    告，被告制止不聽，被害人復以腳踢被告，被告因而徒手毆
    打被害人，雖致被害人死亡，然與以殘忍手段傷害被害人致
    死之反社會性仍屬有間，且被告犯後於警、偵訊及原審坦承
    傷害致死犯行，並於本院自陳因自己情緒控制不了而打人，
    希望可以在精神病監執行等語（見本院卷第93、95頁），應
    認被告已有悔悟，惟因告訴人表示沒有調解意願（見偵1438
    9號卷第12頁），致被告未能與告訴人及被害人家屬達成和
    解，兼衡被告為中度智能障礙之人，有其中華民國身心障礙
    證明在卷可參(本院卷第51至52頁)，及其自述國中畢業，在
    建築工地打工，經濟勉持，與朋友同住之家庭經濟狀況(見
    原審卷第112頁，本院卷第94頁)等一切情狀，量處如主文第
    二項所示之刑。
據上論斷，應依刑事訴訟法第369條第1項前段、第364條、第299
條第1項前段，判決如主文。
本案經檢察官蕭方舟到庭執行職務。
中　　華　　民　　國　　111 　年　　4 　　月　　7 　　日
                  刑事第二庭    審判長法　官  遲中慧
                                      法　官  李世華
                                      法　官  楊志雄
以上正本證明與原本無異。
如不服本判決，應於收受送達後20日內向本院提出上訴書狀，其
未敘述上訴之理由者並得於提起上訴後20日內向本院補提理由書
（均須按他造當事人之人數附繕本）「切勿逕送上級法院」。
                                      書記官  林昱廷
中　　華　　民　　國　　111 　年　　4 　　月　　7 　　日
附錄：本案論罪科刑法條全文
刑法第277條
傷害人之身體或健康者，處五年以下有期徒刑、拘役或五十萬元
以下罰金。
犯前項之罪，因而致人於死者，處無期徒刑或七年以上有期徒刑
；致重傷者，處三年以上十年以下有期徒刑。